臺灣彰化地方法院民事判決
108年度訴字第119號
原      告  彭振傳  


被      告  蔡永華  
            蔡永豐  
            蔡全根  
            蔡火旺  
            陳杉雄  
            藍信旭  
            藍慶鏛  
            林學而  
            林學育  
            林美燕  
            林耀南  

            林永能  
兼  上二人
訴訟代理人  林永文  
            林永明  
            陳榕廷  
            陳榕浩  
            藍顯文  
            藍顯宗  
            陳瓊琳  

            陳瓊瑤  
兼  上二人
訴訟代理人  陳杉雄  
被      告  藍銘欽  
            藍銘凱  
            黃淑味  
上列當事人間請求分割共有物事件，本院於民國110年5月4日言
詞辯論終結，判決如下：
    主  文
如附表一所示之人共有坐落彰化縣○○鄉○○○段000地號土地，應依
附圖三（即彰化縣田中地政事務所收件日期文號110年4月1日土
丈第0349號土地複丈成果圖）及附表二所示分割方法予以分割。
訴訟費用由兩造依附表一「訴訟費用負擔比例」欄所示比例負擔
。
    事實及理由
壹、程序事項：
　　除被告陳杉雄、林永明、陳瓊琳、陳瓊瑤外，其餘被告均受
    合法通知，未於最後言詞辯論期日到場，核無民事訴訟法第
    386條各款所列情形，爰依原告之聲請，由其一造辯論而為
    判決。
貳、兩造主張：
　一、原告主張：
　　㈠坐落彰化縣○○鄉○○○段000地號之土地（下稱系爭土地）為
      兩造所共有，土地使用分區及使用地類別為鄉村區乙種建
      築用地，面積為5,251.21平方公尺，共有人及應有部分如
      附表一所示。
　　㈡兩造間未約定不分割之期限，亦無因物之使用目的致不能
      分割之情形，然就分割方法未能達成協議，爰依民法第82
      3條、第824條規定，請求按附圖二之原告方案（即彰化縣
      田中地政事務所收件日期文號110年4月1日土丈第0348號
      土地複丈成果圖）分割系爭土地。但也同意附圖三之被告
      方案（即彰化縣田中地政事務所收件日期文號110年4月1
      日土丈第0349號土地複丈成果圖）。
　二、被告（下合稱被告，單指一人則逕稱其姓名）辯稱：
　　㈠陳杉雄、陳瓊琳、陳瓊瑤與林永明表示：請求依附圖三所
      示被告方案分割等語。
　　㈡蔡永華、蔡永豐、蔡全根、蔡火旺、林學而、林學育、林
      美燕、林耀南、林永能、林永文、藍顯文雖未於最後言詞
      辯論期日到庭，惟曾以書狀表示：原告係因強制執行拍賣
      取得系爭土地，原所有權人為訴外人陳姿雯，應依其持分
      位於家族使用範圍，由原告依陳姿雯原使用部分接收運用
      等語。
參、得心證之理由：
　一、按各共有人，除法令另有規定外，得隨時請求分割共有物
      ；但因物之使用目的不能分割或契約訂有不分割之期限者
      ，不在此限，民法第823條第1項定有明文。復按建築法所
      稱建築基地，為供建築物本身所占之地面及其所應留設之
      法定空地；建築基地原為數宗者，於申請建築前應合併為
      一宗；前項法定空地之留設，應包括建築物與其前後左右
      之道路或其他建築物間之距離，其寬度於建築管理規則中
      定之；應留設之法定空地，非依規定不得分割、移轉，並
      不得重複使用；其分割要件及申請核發程序等事項之辦法
      ，由中央主管建築機關定之，建築法第11條亦有明文。再
      按建築基地空地面積超過依法應保留之法定空地面積者，
      其超出部分之分割，應以分割後能單獨建築使用或已與其
      鄰地成立協議調整地形或合併建築使用者為限。建築基地
      之土地經法院判決分割確定，申請人檢附法院確定判決書
      申辦分割時，地政機關應依法院判決辦理；依前項規定分
      割為多筆地號之建築基地，其部分土地單獨申請建築者，
      應符合第3條或第4條規定。建築基地法定空地分割辦法第
      4條、第6條分別定有明文。準此，法定空地原則上不能分
      割，必須符合建築基地法定空地分割辦法規定之情形，即
      併同建築物分割或建築基地空地面積超過依法應保留之法
      定空地面積，始得為之。經查：
　　㈠系爭土地使用分區及使用地類別為鄉村區乙種建築用地，
      有土地登記公務用謄本在卷可稽（本院卷1第329頁至第33
      9頁）。
　  ㈡系爭土地上有藍顯文領有建造執照及使用執照之建築物坐
      落其上，建築基地面積為298.05平方公尺，其中法定空地
      面積則為119.22平方公尺，有彰化縣○○鄉○○000○0○00○○鄉
      ○○○0000000000號函及使用執照附卷可稽（本院卷1第341
      頁及外放使用執照影本）。核諸原告方案（如附圖二）或
      被告方案（如附圖三），藍顯文均與其他藍家人共同分得
      E區塊並依應有部分比例維持共有（詳後述），依原告方
      案E區塊面積為1716.03平方公尺，依被告方案E區塊面積
      則為1774.55平方公尺，均已逾藍顯文建築物之建築基地
      面積298.05平方公尺。
　  ㈢復查，本件法定空地面積119.22平方公尺僅占整筆土地約2
      .27％，限制範圍不大。且無論依原告方案或被告方案，將
      藍顯文建築物所坐落E區塊即藍家維持共有土地予以分割
      後，其餘土地至少仍達3,500平方公尺，應得單獨建築使
      用。
　  ㈣基上，堪認原告方案（如附圖二）或被告方案（如附圖三
      ），均已符合建築基地法定空地分割辦法第4條之規定，
      依法自得分割。
　  ㈤又核諸卷內資料，兩造就系爭土地依法無不能分割之情事
      ，亦無因物之使用目的不能分割情形，兩造復未定有不分
      割之協議，且就分割方式無法達成協議，則原告請求裁判
      分割系爭土地，於法有據，應予准許。
　二、共有物之分割，依共有人協議之方法行之；分割之方法不
      能協議決定，或於協議決定後因消滅時效完成經共有人拒
      絕履行者，法院得因任何共有人之請求，命為下列之分配
      ：㈠以原物分配於各共有人；以原物為分配時，因共有人
      之利益或其他必要情形，得就共有物之一部分仍維持共有
      ，民法第824條第1項、第2項第1款前段、第4項定有明文
      。又共有人因共有物分割之方法不能協議決定，而提起請
      求分割共有物之訴，應由法院依民法第824條命為適當之
      分配，不受任何共有人主張之拘束；惟定共有物分割之方
      法，固可由法院自由裁量，但仍應斟酌各共有人之意願、
      共有物之性質、價格、分割前之使用狀態、經濟效用、分
      得部分之利用價值及全體共有人之利益等有關情狀，定一
      適當公平之方法以為分割（最高法院49年台上字第2569號
      裁判、96年度台上字第108號判決、98年度台上字第2058
      號判決及74年度第1次民事庭會議決議要旨參照）。經查
      ：
　　㈠系爭土地西臨海豐路，南側、北側、東側均有位於他人土
      地之道路可對外通行。系爭土地由4個家族分區使用，由
      南至北依序為藍家、陳家、林家及蔡家，藍、陳二家間有
      小路可供通行，陳、林、蔡家之區域均有圍牆區隔，使用
      情形，略如附圖一（即彰化縣田中地政事務所收件日期文
      號110年4月13日土丈第0395號土地複丈成果圖）所示，並
      有本院勘驗測量筆錄、現場簡圖及現場照片存卷可憑（本
      院卷1第203頁至第257頁），堪信屬實。
　　㈡審酌附圖二、三分割方案之分割方式大致相符，惟二者最
      大區別在於：原告與陳杉雄、陳瓊琳、陳瓊瑤之分配區塊
      地形與臨路面寬之不同。
　　㈢就系爭土地分割前之使用狀態與共有人之意願言，經林永
      文到庭陳述：系爭土地有分管協議，約定由北而南依序為
      蔡家、林家、陳家、藍家使用等語（本院卷1第319頁）。
      蔡永華、蔡永豐、蔡全根、蔡火旺、陳杉雄、林學而、林
      學育、林美燕、林耀南、林永能、林永文、林永明、藍顯
      文、陳瓊琳、陳瓊瑤亦具狀陳稱：系爭土地經各共有人依
      照持分使用數十年，陳家內部亦有分配位置之默契，原告
      方案侵害共有人彼此間默許使用之協議等語（本院卷1第1
      25頁至第155頁）。另參諸原告對於被告方案並不排斥，
      並當庭稱：採被告方案沒有意見等語（本院卷2第108頁）
      。準此，被告方案較符合系爭土地分割前之使用狀態與多
      數共有人之意願。
　　㈣就分割後之利用價值及全體共有人之利益言，系爭土地為
      鄉村區乙種建築用地，分割後各區塊均應臨現有現有巷道
      ，即西側之海豐路，始得指定建築線，俾利將來各區塊受
      分配人為建築使用。查原告、陳杉雄、陳瓊琳、陳瓊瑤之
      應有部分分別為525120分之19247、6分之1、525120分之3
      9100、525120分之29173，陳杉雄、陳瓊琳、陳瓊瑤三人
      之應有部分明顯大於原告之應有部分，若採原告方案，將
      使擁有權利範圍較小之原告取得大於其應有部分比例之臨
      路面寬，致陳杉雄、陳瓊琳、陳瓊瑤三人臨路面寬與應有
      部分比例顯不相當，難認公允。被告方案則將原告、陳杉
      雄、陳瓊琳、陳瓊瑤按應有部分比例換算面積分割，臨路
      面寬比例與其等應有部分比例大致相符，並且各區塊均臨
      海豐路，將來均得申請指定建築線。
　　㈤復核被告方案，將系爭土地依附圖三及附表二所示分割方
      法予以分割，換算各共有人所分得面積（含維持共有部分
      ），與分割前以應有部分所換算面積大致相符，且到庭共
      有人均無意囑託鑑定機構以鑑定具體精確補償金額，並同
      意不另行金錢補償（本院卷2第108頁）。另就附圖三編號
      A、B1、B2、E部分維持共有乙節：
　　　1.編號A部分，經蔡永華、蔡永豐、蔡全根、蔡火旺出具
        同意書同意維持共有（本院卷1第359頁、第385頁）。
　　　2.編號B1、B2部分，經林學而、林學育、林美燕、林耀南
        、林永能、林永文、林永明出具同意書同意B1由林學而
        、林學育、林美燕3人維持共有，B2由林耀南、林永能
        、林永文、林永明4人維持共有，並以現況圖的房屋為
        界線（本院卷1第443頁至第445頁、卷2第12頁）。
　　　3.編號E部分，現況有藍信旭、藍慶鏛、陳榕廷、陳榕浩
        、藍顯文、藍顯宗、藍銘欽、藍銘凱、黃淑味所使用之
        建築物密集坐落，並有法定空地面積119.22平方公尺部
        分不得分割之限制，是此部分不宜細分，又經藍信旭、
        藍慶鏛、陳榕廷、陳榕浩、藍顯文、藍顯宗、黃淑味，
        出具同意書同意維持共有（本院卷1第441頁）。
　　　4.從而，為最大限度保留現有既存建築物及尊重多數共有
        人之意願，由兩造依附表二「備註」欄所示比例維持共
        有，尚屬合理。
　　㈥又審酌被告方案將系爭土地分割後之各區塊地形，尚屬方
      正；各受分配人所分得區塊均臨系爭土地西側之海豐路，
      對外出入通行無礙，亦徵被告方案堪值採取。
肆、綜上所述，本院審酌兩造之意願、系爭土地之地形、臨路情
    形、共有物之性質、分割前之使用狀態、各共有人分得部分
    所得利用之價值暨經濟效用等情形，認以附圖三被告方案所
    示分割方法予以分割，當為合理、公平，爰判決如主文第1
    項所示。
伍、本件為請求共有物分割之事件，如由敗訴之被告負擔全部訴
    訟費用，顯失公平，併依民事訴訟法第80條之1規定，酌量
    情形命勝訴之原告負擔訴訟費用之一部。
陸、本件事證已臻明確，兩造其餘攻擊防禦方法及證據，經核與
    判決結果不生影響，爰不予調查及一一論列，併此敘明。
柒、據上論結，本件原告之訴為有理由，依民事訴訟法第385條
    第1項前段、第78條、第80條之1、第85條第1項但書，判決
    如主文。
中　　華　　民　　國　　110 　年　　5 　　月　　27　　日
                  民事第四庭    法　官　徐沛然
以上正本係照原本作成。
如對判決上訴，應於判決送達後20日內向本院提出上訴狀。如委
任律師提起上訴者，應一併繳納上訴審裁判費。
中　　華　　民　　國　　110 　年　　5 　　月　　27　　日
                                書記官  蔡明株
附表一：兩造就系爭土地之應有部分比例及訴訟費用負擔比例
編號 共有人 權利範圍（應有部分比例） 訴訟費用負擔比例   864號土地(5,251.21㎡)  ⒈ 蔡永華 1/18 5.56％ ⒉ 蔡永豐 1/18 5.56％ ⒊ 蔡全根 1/18 5.56％ ⒋ 蔡火旺 1/18 5.56％ ⒌ 陳杉雄 1/6 16.67％ ⒍ 藍信旭 5/48 10.42％ ⒎ 藍慶鏛 1/12 8.33％ ⒏ 林學而 1/54 1.84％ ⒐ 林學育 1/54 1.84％ ⒑ 林美燕 1/54 1.84％ ⒒ 林耀南 1/72 1.39％ ⒓ 林永能 1/72 1.39％ ⒔ 林永文 1/72 1.39％ ⒕ 林永明 1/72 1.39％ ⒖ 陳榕廷 1/24 4.17％ ⒗ 陳榕浩 1/24 4.17％ ⒘ 藍顯文 1/96 1.04％ ⒙ 藍顯宗 1/96 1.04％ ⒚ 陳瓊琳 39100/525120 7.45％ ⒛ 陳瓊瑤 29173/525120 5.56％  藍銘欽 1/96 1.04％  藍銘凱 1/96 1.04％  黃淑味 1/48 2.08％  彭振傳 19247/525120 3.67％ 總    計  1 100％ 
附表二：被告方案
附圖三編號 面積(㎡) 分配人即原共有人 備註 A 1,238.24 蔡永華、蔡永豐、蔡全根、蔡火旺 按應有部分各1/4分別共有 B1 244.01 林學而、林學育、林美燕 按應有部分各1/3分別共有 B2 244.01 林耀南、林永能、林永文、林永明 按應有部分各1/4分別共有 C 192.47 彭振傳  D 391 陳瓊琳  D1 875.2 陳杉雄  D2 291.73 陳瓊瑤  E 1,774.55 藍信旭、藍慶鏛、陳榕廷、陳榕浩、藍顯文、藍顯宗、藍銘欽、藍銘凱、黃淑味 按藍信旭10/32、藍慶鏛8/32、陳榕廷4/32、陳榕浩4/32、藍顯文1/32、藍顯宗1/32、藍銘欽1/32、藍銘凱1/32、黃淑味2/32之比例分別共有 

附圖一：系爭土地現況圖（彰化縣田中地政事務所收件日期文號
        110年4月13日土丈第0395號土地複丈成果圖）
附圖二：原告方案（彰化縣田中地政事務所收件日期文號110年4
        月1日土丈第0348號土地複丈成果圖）
附圖三：被告方案（彰化縣田中地政事務所收件日期文號110年4
        月1日土丈第0349號土地複丈成果圖）